【裁判字號】    99,上易,976
【裁判日期】    990921
【裁判案由】    詐欺
【裁判全文】
臺灣高等法院臺中分院刑事判決         99年度上易字第976號
上  訴  人  臺灣臺中地方法院檢察署檢察官
被      告  乙○○
上列上訴人因被告詐欺案件，不服臺灣臺中地方法院98年度易字
第3838號中華民國99年6 月18日第一審判決（起訴案號：臺灣臺
中地方法院檢察署98年度偵字第14263 號），提起上訴，本院判
決如下：
    主  文
上訴駁回。
    理  由
一、公訴意旨略以：被告乙○○明知行動電話門號申請並無限制
    ，且現今社會上，犯罪集團收購他人電話門號或金融機構帳
    戶，實施詐騙、貸放款或恐嚇取財等不法犯罪，藉以逃避警
    方追查之消息層出不窮，並可預見提供自己申請之行動電話
    號碼供他人使用，該他人可能以該號碼作為詐騙、恐嚇取財
    及收取重利等犯罪之工具，詎其於不違背其本意之情形下，
    仍基於幫助他人詐欺取財之犯意，先於民國98年3月3日，向
    家樂福電信股份有限公司（下稱家樂福電信公司），申辦門
    號0000000000號之行動電話易付卡後，旋即於數日後，在不
    詳地點，以不詳代價，提供該門號予真實姓名年籍不詳之詐
    騙集團成員。嗣該不詳姓名年籍之人所組成之詐騙集團，於
    網路上刊登援交之虛假訊息，適有甲○○於98年3月7日下午
    4 時30分許，在網路上瀏覽前述援交訊息，信以為真，乃與
    對方連繫，該名自稱「姍姍」之不詳女子遂留下被告所提供
    門號0000000000號之行動電話號碼作為聯絡使用，並與甲○
    ○相約在臺北市○○○路國賓飯店前見面。俟甲○○依約到
    達後，未見該名女子，乃撥打上開0000000000號電話連絡，
    該名女子即佯稱為確認甲○○之身分及職業，需甲○○依指
    示操作提款機，使甲○○陷於錯誤，乃於翌日即98年3月8日
    凌晨2時許，依指示在臺北市○○○路2段2號1樓及臺北市○
    ○○路○段88號1樓之中國信託銀行操作提款機，致將合計新
    臺幣（下同）10萬元以現金存入（公訴意旨誤為轉帳）黃仁
    山設於中國信託中壢分行、帳號為000000000000之帳戶內（
    黃仁山所犯幫助詐欺取財部分，業經臺灣桃園地方法院98年
    度簡字第1957號判處有期徒刑2 月確定），因認被告涉犯刑
    法第30條第1項前段、第339條第1 項幫助詐欺取財罪嫌等語
    。
二、按犯罪事實應依證據認定之，無證據不得認定犯罪事實；又
    不能證明被告犯罪或其行為不罰者，應諭知無罪之判決，刑
    事訴訟法第154條第2項、第301條第1項分別定有明文。次按
    事實之認定，應憑證據，如未能發現相當證據，或證據不足
    以證明，自不能以推測或擬制之方法，以為裁判基礎；而認
    定不利於被告之事實，須依積極證據，苟積極證據不足為不
    利於被告事實之認定時，即應為有利於被告之認定，更不必
    有何有利之證據；所謂認定犯罪事實之積極證據，雖不以直
    接證據為限，間接證據亦包括在內，然而無論直接或間接證
    據，其為訴訟上之證明，須於通常一般之人均不致有所懷疑
    ，而得確信其為真實之程度者，始得據為有罪之認定，倘其
    證明尚未達到此一程度，而有合理之懷疑存在時，自不能以
    推測或擬制之方法，以為有罪裁判之基礎（最高法院30年度
    上字第 816號、40年度臺上字第86號、76年度臺上字第4986
    號判例意旨參照）。又刑事訴訟法第161條第1項規定：檢察
    官就被告犯罪事實，應負舉證責任，並指出證明之方法。因
    此，檢察官對於起訴之犯罪事實，應負提出證據及說服之實
    質舉證責任。倘其所提出之證據，不足為被告有罪之積極證
    明，或其指出證明之方法，無從說服法院以形成被告有罪之
    心證，基於無罪推定之原則，自應為被告無罪判決之諭知（
    最高法院亦著有92年臺上字第128號判例參照）。
三、次按被告以外之人於審判外之陳述雖不符刑事訴訟法第 159
    條之1至之4等4 條之規定，而經當事人於審判程序同意作為
    證據，法院審酌該言詞陳述或書面陳述作成時之情況，認為
    適當者，亦得為證據；當事人、代理人或辯護人於法院調查
    證據時，知有刑事訴訟法第159條第1項不得為證據之情形，
    而未於言詞辯論終結前聲明異議者，視為有前項之同意，同
    法第159條之5定有明文。本件以下引用之證人於審判外之言
    詞或書面陳述，性質上雖屬傳聞證據，惟公訴人、被告於原
    審準備程序及審理中均未爭執其證據能力，且經本院審理時
    予以提示並告以要旨，經公訴人、被告表示意見，均未於言
    詞辯論終結前聲明異議，本院審酌該等證據資料，核無證明
    力明顯過低之瑕疵，與本案待證事實間復具相當之關聯性，
    認以之作為證據為適當，依刑事訴訟法第159條之5規定，自
    有證據能力。
四、公訴意旨認被告涉有幫助詐欺罪嫌，無非係以證人即被害人
    甲○○於警詢之證述、卷附門號0000000000行動電話於98年
    3月7日至8 日之通聯紀錄1紙、自動櫃員機客戶交易明細表7
    紙、黃仁山上開帳戶之開戶資料暨帳戶歷史交易查詢、家樂
    福電信公司函覆門號0000000000行動電話之用戶基本資料列
    表、家樂福電信門號申請書各1 份為其主要論據。訊據被告
    乙○○固供承上開門號0000000000號係其本人所申請，惟堅
    決否認涉有何幫助詐欺之犯行，辯稱：伊於98年6 月25日首
    次接受偵訊時，檢察官訊問時告知本件涉案之行動電話號碼
    末一碼數字為「6」，並非伊所申請之門號0000000000號，
    且伊絕未將該門號之SIM卡交給詐欺集團之人使用云云。
五、經查：
  (一)被害人甲○○於98年3 月7日下午4時30分許，在網路聊天室
    瀏覽自稱「姍姍」之不詳女子所刊登之援交訊息，雙方遂於
    網路上相約於同日晚上11時30分許，在臺北市○○○路國賓
    飯店前聯絡。俟甲○○依約前往，然未遇自稱「姍姍」之不
    詳女子，惟甲○○所使用門號0000000000行動電話（該門號
    係以甲○○之父陳聰淇名義所申請，平日均由甲○○使用）
    旋即接獲自稱「姍姍」之不詳女子來電（此通電話未顯示來
    電號碼）；嗣又接獲自稱「姍姍之大姊」之不詳女子來電（
    此通電話亦未顯示來電號碼），表示需確認甲○○之身分是
    否為警察，乃要求甲○○至附近之自動櫃員機依指示操作，
    然又佯稱因甲○○之操作錯誤，恐導致甲○○本人之資料外
    洩，並使「姍姍」等人所屬之公司遭檢警調查，進而指示甲
    ○○提領現金10萬元，旋又將電話交予自稱「陳經理」之不
    詳男子接聽，甲○○遂於98年3月8日凌晨1時52分至2時20分
    許之期間，依該不詳男子之指示，將所領出合計為10萬元之
    現金，利用自動櫃員機分次存入黃仁山設於中國信託中壢分
    行、帳號為000000000000之帳戶內等情，業據證人甲○○於
    警詢時證述及原審審理中具結證述甚詳（見臺灣士林地方法
    院檢察署偵卷第14-16頁、原審卷第83-84頁），並有自動櫃
    員機客戶交易明細表7 紙、黃仁山上開帳戶之開戶資料暨帳
    戶歷史交易查詢、甲○○所使用門號0000000000行動電話之
    用戶資料查詢各1 紙在卷可稽（見臺灣士林地方法院檢察署
    影卷18、20-24 頁、原審卷第80頁）。而黃仁山提供上開帳
    戶予詐欺集團成員所犯幫助詐欺取財部分，則經臺灣桃園地
    方法院98年度簡字第1957號判處有期徒刑2 月確定乙節，亦
    有上開判決附於原審卷可參（見原審院卷第7-9頁）。
  (二)原審於準備程序當庭勘驗被告於98年6月25日、同年7月23日
    偵訊錄影光碟、同年10月15日偵訊錄音光碟（原錄影光碟因
    光碟品質問題，致臺灣臺中地方法院檢察署承辦股書記官無
    法執行封片，故以錄音筆備份燒錄光碟檢送原審，見原審卷
    第26頁公務電話紀錄），被告於98年6 月25日接受偵訊時，
    檢察官張瑞玲自始即以門號0000000000行動電話是否為被告
    所申請為前提問題訊問被告，嗣後亦未提及本案有何其他末
    一碼數字為「6」之行動電話門號；而被告於98年7月25接受
    偵訊時，即坦承確有申請上開門號0000000000行動電話，惟
    即向檢察官詢問為何前次訊問之門號不同，檢察官張瑞玲亦
    當場答稱門號相同。而依上開勘驗錄影之結果，被告於訊問
    過程中精神狀態正常，有問有答，整體過程神色自若，態度
    從容，語氣自然，所述內容均依其自由意志陳述，檢察官之
    語氣平和，並無喝叱或施以其他強暴、脅迫、利誘、詐欺等
    不正方法。又原審因被告當庭辯稱原審第一輪播放時未見98
    年6月25日接受偵訊之畫面，乃就98年6月25日之錄影光碟再
    次播放等情，有原審勘驗筆錄（含偵訊之逐字譯文）在卷可
    憑（見原審卷第28-34 頁）。是被告辯稱：檢察官初次訊問
    時告知伊本件涉案之行動電話號碼末一碼數字為「6」，並
    非伊使用之手機號碼云云，要無足採。
  (三)上開0000000000行動電話，為被告於98年3月3日，向家樂福
    電信股份有限公司申辦，係預付型門號（即俗稱之易付卡）
    等情，業據被告於原審自承在卷，並有家樂福電信公司98年
    3月30日家樂福電信字第098030295號所附用戶基本資料列表
    、同公司98年7 月6日家樂福電信字第098070052號函所附門
    號申請書、同公司99年2 月8日家樂福電信字第099020128號
    函附卷足憑（見臺灣士林地方法院檢察署影卷第25、26頁、
    偵卷第10-12 頁、原審卷第42頁）。又被告於本案首次接受
    偵訊（被告並未接受警詢）即98年6 月25日偵訊時，原辯稱
    上開0000000000門號並非伊所申請云云（見原審卷第28頁反
    面偵訊問答逐字譯文）；繼而於同年7 月23日偵訊中改辯稱
    ：伊申辦該門號SIM卡沒幾天，即將SIM卡連同所插用之手機
    一併遺失，伊於98年3 月間有報遺失云云（見原審卷第29頁
    正反面偵訊問答逐字譯文）；再於同年10月15日偵訊時辯稱
    ：伊於98年3 月12日晚上回家後始發現遺失，伊知道有人於
    同日去內政部報遺失云云（見原審卷第32頁偵訊問答逐字譯
    文），所辯莫衷一是，已非可採。另上開門號於98年3 月10
    日曾辦理儲值350 元，係被告本人所為乙節，業據被告於原
    審審理中供承不諱（見原審卷64頁反面-65頁 ），並有前揭
    家樂福電信公司函所附儲值紀錄在卷可按（見原審卷第48頁
    ），是自被告申辦上開0000000000門號之98年3月3日起迄至
    同年3月10日間，該門號之SIM卡均在被告之持有狀態中，固
    堪認定。
  (四)惟按利用人頭帳戶詐欺取財之犯罪，因人頭帳戶之存摺、提
    款卡等物既在犯罪行為人持有中，該金融帳戶為犯罪行為人
    所管領得隨時使用，於被害人匯款至犯罪行為人持有之上開
    人頭帳戶時，犯罪行為人實際上既已得隨時領取該詐欺所得
    款項，對該匯入之款項已具管領能力，自屬詐欺行為既遂（
    參見臺灣高等法院暨所屬法院97年法律座談會彙編，97年12
    月版，第620-625 頁之研討結果）。次按詐欺罪因對特定法
    益之侵害，於犯罪行為完成（既遂）時即終了，為即成犯。
    是以，凡意圖為自己或第三人不法之所有，以詐術使人將本
    人或第三人之物交付時，即完成犯罪行為，而該當於詐欺取
    財犯罪，縱事後將詐欺之物設法歸還，亦無解於罪名之成立
    ；同理，詐欺犯罪行為完成（既遂）後，被害人與詐欺行為
    人間之聯繫，縱仍有詐術存在，亦無關乎詐欺犯罪行為之成
    立。再按刑法上之從犯，以在他人實施犯罪行為前或實施中
    ，予以助力，為構成要件。若於他人犯罪完成後為之幫助，
    除法律別有處罰規定，應依其規定論處罪刑外，尚難以從犯
    之例相繩（最高法院28年上字第1156號判例參照）。申言之
    ，刑法上之幫助犯，係以「事先幫助」及「事中幫助」為限
    ，若於他人犯罪行為完成後，予以助力，即學說上所謂之「
    事後幫助」，除法律別有處罰規定外，不成立幫助犯（最高
    法院71年度台上字第843判決要旨參照）。
  (五)關於被害人甲○○與詐欺集團之聯繫過程，業據證人甲○○
    於原審審理中證稱：伊與自稱「姍姍」之不詳女子係於98年
    3 月7日即在網路聊天室即約定見面，而於98年3月8日凌晨1
    、2 時伊存入款項前，先後接獲自稱「姍姍」、「姍姍之大
    姊」之不詳女子之電話均未顯示來電號碼，僅該自稱「陳經
    理」之男子，有口頭留下0000000000之門號表示可供伊事後
    聯絡。俟伊覺得緊張，遂於98年3月8日上午，以自己所使用
    之門號0000000000號行動電話撥打該0000000000門號之電話
    ，期間對方始終未開機，迄至98年3月8晚上8 時許，始聯絡
    上該名「陳經理」，伊請「陳經理」將款項返還予伊，然對
    方則稱翌日為上班日方可辦理，伊又於3月8日上午11時38分
    許再次以該電話聯絡「陳經理」，仍遭「陳經理」百般推託
    ，最終伊始驚覺受騙而報警處理等語（見原審卷第83頁反面
    -84頁），核與卷附門號0000000000行動電話於98年3月7 日
    至3月8日之通聯紀錄所載相符（見偵卷第18-19 頁），公訴
    意旨認本案詐欺集團正犯於實施詐術之過程，有使用門號00
    00000000行動電話與被害人甲○○通話云云，與事實並不相
    符。故本件詐欺取財之正犯犯行於98年3月8日凌晨2 時20分
    許既遂前（即被害人存入最後一筆款項之時點），被告所申
    請上開0000000000行動電話，除由某自稱「陳經理」之詐欺
    集團成員口頭告知被害人門號之號碼外，並未遭該詐欺集團
    成員於向被害人甲○○實施詐術之過程中，實際使用於發話
    或受話之情況，自難認已對該詐欺取財之正犯於實施詐欺行
    為前或實施詐欺行為中之犯行，提供何種具體助力之幫助行
    為。至被告於98年3月10日前仍持有上開門號之SIM卡固經本
    院認定如上，且被害人於本案詐欺犯行既遂後，雖曾撥打該
    門號與自稱「陳經理」之詐欺集團成員聯絡，是縱認被告曾
    於98年3月8日短暫交付該SIM 卡供詐欺集團成員使用，其性
    質亦屬「事後幫助」行為，要難成立刑法上之幫助犯。
六、綜上所述，本件被告所辯上開情詞，雖無可採，然被告所申
    請使用之0000000000號行動電話門號，依公訴意旨所舉之證
    據，係於本案詐欺取財正犯犯行既遂後始有與被害人通話聯
    絡之紀錄，已如前述，故縱認被告事前已提供上開門號 SIM
    卡予詐欺集團成員使用，事後仍有儲值之行為，亦屬「事後
    幫助」行為，與刑法上之幫助犯要件不合，致本院無法形成
    被告有罪之確切心證，復查無其他積極證據足資證明被告有
    檢察官所指之幫助詐欺取財犯行，被告犯罪即屬不能證明。
七、原審以本件公訴人所舉之證據，尚難證明被告有詐欺取財之
    犯行。此外，復查無其他積極證據，足資證明被告確有公訴
    人所指前揭犯行，參照上揭法條及判例意旨，因認不能證明
    被告犯罪，而為被告無罪之諭知，並無違誤。本件查無證據
    證明被告有何檢察官所指之犯行，已詳見前述，而原審判決
    就卷內證據調查之結果，為綜合之判斷、取捨，認仍無從證
    明被告有公訴意旨所指之詐欺犯行，其得心證之理由已說明
    甚詳，所為論斷從形式上觀察，亦難認有違背經驗法則、論
    理法則，或有其他違背法令之情形，自難任意指為違法。檢
    察官仍執前開理由提起上訴，自無可取，應予駁回。
據上論斷，應依刑事訴訟法第368條，判決如主文。
本案經檢察官丙○○到庭執行職務。
中    華    民    國    99    年    9     月    21    日
            刑事第三庭  審判長法  官  王  增  瑜
                              法  官  廖  柏  基
                              法  官  唐  光  義
以上正本證明與原本無異。
不得上訴。
                              書記官  呂  安  茹
中    華    民    國    99    年    9     月    23    日

司法院資訊處製作；財團法人民間司法改革基金會備份。
